ACORDAO-COMPLETO-2417009

ACÓRDÃO 5348/2021 ATA 9/2021 - PRIMEIRA CÂMARA

VISTOS, relatados e discutidos estes autos de 3 (três) atos de Pensão Militar, submetidos à apreciação deste Tribunal para fins de registro, nos termos do inc. III do art. 71 da Constituição Federal de 1988, atos esses cadastrados e disponibilizados ao TCU por intermédio do Sistema Sisac, na forma dos arts. 2º, caput e inc. VI, e 4º, caput, da Instrução Normativa TCU 55/2007,
ACORDAM os Ministros do Tribunal de Contas da União, reunidos em Sessão da 1ª Câmara, diante das razões expostas pelo Relator e com fundamento nos arts. 1º, inciso V, e 39, inciso II, ambos da Lei 8.443/92, c/c o art. 259, inciso II, do Regimento Interno, em:
9.1. considerar legais os atos constantes das peças 3 e 4, relativos às pensões militares em favor das Sras. Martha de Assumpção Pereira e Hilda Pedroso Danzmann, autorizando-lhes o registro, nos termos do § 1º do art. 260 do Regimento Interno desta Corte de Contas;
9.2. considerar tacitamente registrado, em 22/10/2020, o ato inicial de pensão de Ivan de Faria Drummond em favor de Maria do Carmo Guedes e Nusa Lena Santana Cardoso (ato nº 10714944-08-2014-000381-7) ;
9.3. encaminhar os autos à Secretaria de Fiscalização de Pessoal para que:
9.3.1. realize diligência junto à Subdiretoria de Inativos e Pensionistas do Comando da Aeronáutica, com vistas a que colha, da Sra. Nusa Lena Santana Cardoso, manifestação de opção pelos benefícios legalmente acumuláveis, tendo em vista a indevida configuração, à vista do disposto no art. 29 da Lei 3.765/1960, de triplo benefício por meio do ato nº 10714944-08-2014-000381-7, encaminhando a resposta obtida a este Tribunal - acompanhada da competente documentação comprobatória -, ou informando a ausência de resposta, no prazo de 30 (trinta) dias;
9.3.2. caso não obtida, por intermédio da medida saneadora indicada no subitem precedente, a devida comprovação da opção resolutória da indevida triplicidade de benefícios, adote, nos termos do subitem 9.2.1 do Acórdão 122/2021-TCU-Plenário, os procedimentos necessários com vistas à revisão de ofício do ato inicial de pensão de Ivan de Faria Drummond em favor de Maria do Carmo Guedes e Nusa Lena Santana Cardoso (ato nº 10714944-08-2014-000381-7) ;
9.3.3. retifique no formulário Sisac do ato de concessão da pensão militar instituída por Ivan Pereira (ato nº 10714944-08-2012-000205-0) o campo referente à data do óbito do instituidor para "23/2/2011"; 
9.3.4. retifique no formulário Sisac do ato de concessão de pensão militar instituída por Ivan de Faria Drumond (ato nº 10714944-08-2014-000381-7) o campo referente a "Posto/Graduação Base para Cálculo" para "Tenente-Coronel"; e
9.4. dar ciência desta deliberação às interessadas e à Subdiretoria de Inativos e Pensionistas do Comando da Aeronáutica.

Pessoal. Pensão Militar.

Primeira Câmara

Comando da Aeronáutica.

3. Interessadas: Hilda Pedroso Danzmann, CPF XXX.894.100-XX; Maria do Carmo Guedes,  CPF XXX.138.327-XX;  Martha de Assumpção Pereira, CPF XXX.487.407-XX; Nusa Lena Santana Cardoso, CPF XXX.913.077-XX.

Jorge Oliveira.

13.1. Ministros presentes: Walton Alencar Rodrigues (Presidente), Benjamin Zymler e Jorge Oliveira.
13.2. Ministro que alegou impedimento na Sessão: Jorge Oliveira.
13.3. Ministro-Substituto convocado: Marcos Bemquerer Costa.
13.4. Ministros-Substitutos presentes: Augusto Sherman Cavalcanti (Relator) e Weder de Oliveira.

ACORDAO-COMPLETO-2496508

Acórdão de Relação 13155/2021 - Primeira Câmara

Acórdão de Relação

ACORDAO-COMPLETO-2490980

Acórdão de Relação 10135/2021 - Primeira Câmara

AUGUSTO SHERMAN

Cuidam os autos de 3 (três) atos de pensão militar, submetidos à apreciação deste Tribunal para fins de registro, nos termos do inc. III do art. 71 da Constituição Federal de 1988, atos esses cadastrados e disponibilizados ao TCU por intermédio do Sistema Sisac, na forma dos arts. 2º, caput e inc. VI, e 4º, caput, da Instrução Normativa TCU 55/2007.
2.	A unidade técnica, ao analisar os fundamentos legais das concessões bem como as informações prestadas pelo órgão do controle interno, lavrou a instrução constante da peça 6, adiante parcialmente transcrita, com eventuais ajustes de forma:
"INTRODUÇÃO
1. Trata-se de atos de concessão de pensão militar às beneficiárias supracitadas, pensões estas concedidas pelo Comando da Aeronáutica.
2. Os atos foram submetidos à apreciação do Tribunal de Contas da União (TCU) para fim de registro, nos termos do art. 71, inciso III, da Constituição Federal. O cadastramento e a disponibilização ao TCU ocorreram por intermédio do Sistema de Apreciação e Registro de Atos de Admissão e Concessões (Sisac) , na forma dos arts. 2o, caput e inciso VI, e 4o, caput, da Instrução Normativa - TCU 55/2007.
EXAME TÉCNICO  
3.	Os procedimentos para exame, apreciação e registro de atos de pessoal encontram-se estabelecidos na Instrução Normativa TCU 78/2018 e na Resolução TCU 206/2007. Em seus arts. 4o, § 2o, e 3o, § 3o, respectivamente, essas normas dispõem que os atos de pessoal disponibilizados por meio do Sisac devem ser submetidos a crítica automatizada do próprio sistema, com base em parâmetros predefinidos.
4. Relativamente aos atos de concessão de pensão militar, as rotinas de crítica das informações cadastradas no Sisac foram elaboradas e validadas levando-se em conta as peculiaridades desses atos. Os itens de verificação do sistema compreendem prazos e fundamentos legais, assim como eventuais ocorrências de acumulação. Trata-se de verificações mais abrangentes, minuciosas e precisas do que aquelas que podem ser realizadas por mãos humanas, proporcionando um nível de segurança ainda maior.
5. Além da crítica automatizada, há verificação humana adicional no caso de haver alertas do sistema ou informações não formatadas, como esclarecimentos do gestor ou do controle interno. 
6. Por meio dos sistemas informatizados disponibilizados pelo TCU foi possível verificar que a Sra. Nusa Lena Santana Cardoso, uma das beneficiárias da pensão instituída por Ivan de Faria Drummond, recebe três benefícios: a presente pensão militar, uma aposentadoria e uma pensão pelo Regime Geral da Previdência Social - RGPS.
7. O benefício previdenciário pelo RGPS é considerado para fins do disposto no mencionado art. 29 da Lei 3.765/1960, haja vista que, em se tratando de aposentadoria e pensão civil, quer seja previdenciária quer estatutária, a acumulação de benefícios recebidos dos cofres públicos deve ser entendida de maneira restritiva.
8. O TCU, por meio do Acórdão 3653/2011-TCU-Segunda Câmara, da relatoria do Ministro Substituto André de Carvalho, considerou que o benefício do Regime Geral da Previdência Social também deve ser considerado para fins do disposto no art. 29 da Lei 3.765/1960. Eis excerto do Voto condutor dessa deliberação:
'5. Ocorre que, no que diz respeito à pensão militar, a redação original do art. 29 da Lei n. 3.765, de 4/5/1960, prevê a acumulação de duas pensões militares ou de uma pensão militar com proventos de disponibilidade, reforma, vencimentos, aposentadoria ou pensão proveniente de um único cargo civil.
6. E, com base em precedentes dos Tribunais Regionais Federais, verifica-se que o benefício previdenciário do INSS é considerado para fins do disposto no mencionado art. 29 da Lei nº 3.765, de 1960, haja vista que, em se tratando de pensão civil, quer seja previdenciária, quer estatutária, a acumulação de benefícios recebidos dos cofres públicos deve ser entendida de maneira restritiva (v. Apelação Cível nº 2005.33.000084718 - TRF 1ª Região e Apelação em Mandado de Segurança 70012 - TRF 2ª Região, fl. 23) .'
9. Este também é o entendimento do Superior Tribunal de Justiça, conforme as seguintes ementas no AgRg no REsp 989802/RJ e no REsp 1434168/RS:
'ADMINISTRATIVO. AGRAVO REGIMENTAL NO RECURSO ESPECIAL. MILITAR. PENSÃO DE FILHA. ART. 29 DA LEI Nº 3.765/1960. REDAÇÃO ORIGINAL. APLICABILIDADE. TEMPUS REGIT ACTUM. ACUMULAÇÃO COM DUAS PENSÕES PREVIDENCIÁRIAS. IMPOSSIBILIDADE. SUSPENSÃO DE COTA-PARTE ATÉ EVENTUAL OPÇÃO DA INTERESSADA.
1. O Superior Tribunal de Justiça firmou entendimento de que o regramento do direito à pensão por morte há de ser feito com base na lei vigente à época do óbito do instituidor.
2. Para afastar a acumulação ilegal de benefícios, deve-se suspender a cota-parte da pensão militar até que a interessada renuncie a uma das pensões previdenciárias, se esta for sua opção.'
10. Assim, a acumulação de mais de dois benefícios pela interessada não merece prosperar, razão pela qual o ato NC 10714944-08-2014-000381-7 poderá ser considerado ilegal. 
11. Cabe salientar, no entanto, que a interessada poderá optar, a qualquer tempo, pelo recebimento do benefício relativo à pensão militar, contanto que comprove seu respectivo enquadramento na disposição do art. 29 da Lei 3.765/1960, escolhendo apenas os benefícios legalmente acumuláveis. 
12. No que concerne ao recebimento de benefícios pelas demais interessadas, importa informar que, em consulta aos sistemas disponibilizados para o TCU, não foram constatadas acumulações das aludidas pensões com cargos, funções e outros benefícios previdenciários que pudessem macular os atos de concessão em comento.
13. A beneficiária Maria do Carmo Guedes acumula a pensão militar com uma aposentadoria pelo Regime Próprio da Previdência Social, enquanto que Martha de Assunpção Pereira acumula o benefício com uma aposentadoria pelo RGPS. A interessada Hilda Pedroso Danzmann recebe apenas o benefício em exame. 
14. Observa-se que as situações descritas encontram amparo legal no Art. 29, incisos I e II, da Lei das Pensões Militares, que permite as aludidas acumulações, observado o disposto no art. 37, inciso XI, da Constituição Federal.
15. Quanto ao ato de concessão de pensão militar instituída por Ivan Pereira, foi identificado no formulário Sisac que a data de vigência da pensão (23/2/2011) é anterior ao óbito do instituidor (23/12/2011) .
16. Todavia, por meio de consulta ao sistema SISOBI foi possível verificar que o falecimento do instituidor da pensão de fato ocorreu no dia 23/2/2011. Assim, cabe determinação a esta Secretaria para que promova o ajuste na data do óbito no formulário de concessão da pensão militar em comento, haja vista que se trata de erro de digitação.
17. Importa informar que também ocorreu erro de digitação no formulário Sisac do ato concessório da pensão instituída por Ivan de Faria Drummond, haja vista que o posto do militar era de Tenente-Coronel e no campo do formulário 'Posto/Graduação Base para Cálculo' foi consignado 'Major'. Assim, cumpre determinar a esta Secretaria que retifique no respectivo formulário o campo em questão.
18. Por fim vale lembrar que cabe dispensar o ressarcimento das quantias indevidamente recebidas de boa-fé pela beneficiária Nusa Lena Santana Cardoso, consoante o disposto no Enunciado 106 da Súmula da Jurisprudência do TCU.
CONCLUSÃO 
19. A abrangência e a profundidade das verificações levadas a efeito fundamentam convicção de ilegalidade do ato de concessão da pensão instituída por Ivan de Faria Drummond. Assim, cabe proposta no sentido de que seja considerado ilegal, negando-lhe o registro, cumprindo dispensar o ressarcimento das quantias indevidamente recebidas de boa-fé por Nusa Lena Santana Cardoso, consoante o disposto no Enunciado 106 da Súmula da Jurisprudência do TCU.
20. Ainda, em relação à pensionista citada, cabe esclarecer que a interessada poderá optar, a qualquer tempo, pelo recebimento do benefício relativo à pensão militar, contanto que comprove seu respectivo enquadramento na disposição do art. 29 da Lei 3.765/1960, escolhendo apenas os benefícios legalmente acumuláveis.
21. Quanto aos demais atos constantes neste processo cabe proposta no sentido de que sejam considerados legais, sendo que em relação ao ato concessão de pensão militar instituída por Ivan Pereira cumpre determinar a esta Secretaria para que promova o ajuste na data do óbito constante no formulário de concessão da pensão militar, haja vista que se trata de erro de digitação.
22. Além disso, também cabe determinar à Sefip que retifique no formulário Sisac do ato de concessão da pensão militar instituída por Ivan de Faria Drummond o campo referente 'Posto/Graduação Base para Cálculo' para 'Tenente-Coronel'.
PROPOSTA DE ENCAMINHAMENTO
23. Ante o exposto, com fundamento nos arts. 71, inciso III, da Constituição Federal, 1o, inciso V, e 39, inciso II, da Lei 8.443/1992 e 260, § 1º e 5º, do Regimento Interno do Tribunal de Contas da União, bem como art. 7º, § 4º da IN 78/2018, propõe-se:
a) considerar ilegal o ato de concessão de pensão militar instituída por Ivan de Faria Drummond, recusando o respectivo registro; 
b) considerar legais os demais atos de concessão constantes neste processo, promovendo os respectivos registros; 
c) dispensar o ressarcimento das quantias indevidamente recebidas de boa-fé por Nusa Lena Santana Cardoso, consoante o disposto no Enunciado 106 da Súmula da Jurisprudência do TCU;
d) determinar à Subdiretoria de Inativos e Pensionistas do Comando da Aeronáutica que:
d.1) no prazo de 15 (quinze) dias, a contar da ciência da deliberação que vier a ser proferida, abstenha-se de realizar pagamentos decorrentes do ato impugnado a Nusa Lena Santana Cardoso, sujeitando-se a autoridade administrativa omissa à responsabilidade solidária, nos termos do art. 262, caput, do Regimento Interno/TCU;
d.2) dê ciência, no prazo de 15 (quinze) dias, a contar do recebimento da notificação do inteiro teor da deliberação que vier a ser proferida a Nusa Lena Santana Cardoso, notadamente no que diz respeito ao direito de opção pelos benefícios legalmente acumuláveis, encaminhando a este Tribunal, no prazo de 30 dias, comprovante da referida ciência; 
d.3) alerte à interessada citada nos subitens anteriores que o efeito suspensivo proveniente da interposição de possíveis recursos perante o TCU não a exime da devolução dos valores percebidos indevidamente após a respectiva notificação, caso os recursos não sejam providos; 
e) determinar à Secretaria de Fiscalização de Pessoal que:
e.1) retifique no formulário Sisac do ato de concessão da pensão militar instituída por Ivan Pereira o campo referente à data do óbito para '17/6/2014';
e.2) retifique no formulário Sisac do ato de concessão da pensão militar instituída por Ivan de Faria Drummond o campo referente 'Posto/Graduação Base para Cálculo' para 'Tenente-Coronel'; e
e.2) monitore o cumprimento das medidas indicadas no subitem 23.d) supra, representando a este Tribunal, caso necessário."
3.	Em seu pronunciamento regimental, o Ministério Público junto a esta Casa, neste ato representado pelo Procurador Sérgio Ricardo Costa Caribé, manifestou-se de acordo com o encaminhamento alvitrado pela Sefip (peça 8) .
É o relatório.

não há.

Procurador Sérgio Ricardo Costa Caribé.

PESSOAL. PENSÃO MILITAR. LEGALIDADE DE DOIS ATOS. ACUMULAÇÃO INDEVIDA DE BENEFÍCIOS EM UM ATO. ATO ENVIADO AO TCU HÁ MAIS DE CINCO ANOS. AUTORIZAÇÃO PARA REVISÃO DE OFÍCIO, CONDICIONADA À REALIZAÇÃO DE DILIGÊNCIA COM VISTAS A COLHER MANIFESTAÇÃO DE OPÇÃO PELOS BENEFÍCIOS LEGALMENTE ACUMULÁVEIS, À VISTA DO DISPOSTO NO ART. 29 DA LEI 3.765/1960. CIÊNCIA.

PENSÃO MILITAR (PMIL)

Secretaria de Fiscalização de Pessoal (Sefip).

Cuidam os autos de 3 (três) atos de Pensão Militar, submetidos à apreciação deste Tribunal para fins de registro, nos termos do inc. III do art. 71 da Constituição Federal de 1988, atos esses cadastrados e disponibilizados ao TCU por intermédio do Sistema Sisac, na forma dos arts. 2º, caput e inc. VI, e 4º, caput, da Instrução Normativa TCU 55/2007.
2.	As pensões instituídas por Ivan Pereira em favor de Martha de Assumpção Pereira (peça 3) e por Ivo Danzmann em favor de Hilda Pedroso Danzmann (peça 4) encontram-se conformes aos normativos regentes, podendo ser apreciadas pela legalidade com o subsequente registro, nos termos sugeridos pela unidade instrutiva. 
3.	Já no que tange ao ao ato de instituição da pensão de Ivan de Faria Drummond em favor de Ana Maria do Carmo Guedes e  Nusa Lena Santana Cardoso (peça 2) , concordo com a sinalização da unidade instrutiva quanto à existência de ilegalidade, tendo em vista a identificação de que a Sra. Nusa Lena Santana Cardoso, além da referida pensão militar, também perceberia outros dois benefícios, a saber, uma aposentadoria e uma pensão pelo Regime Geral da Previdência Social - RGPS.
4.	No entanto, tendo em vista que o ato de concessão inicial da pensão instituída por Ivan de Faria Drummond em favor de Ana Maria do Carmo Guedes e  Nusa Lena Santana Cardoso (peça 2) ingressou neste Tribunal em 22/10/2015 e a tese fixada pelo Supremo Tribunal Federal no julgamento do Recurso Extraordinário 636.553, tal ato deve ser considerado tacitamente registrado em 22/10/2020.
5.	Considerando, ainda, o teor da decisão prolatada, em 4/12/2020, sobre os embargos de declaração opostos ao acórdão exarado pelo STF sobre o referido RE 636.553 e que não transcorreu o prazo fixado no art. 54 da Lei 9.784/1999, c/c o art. 260, § 2º, do Regimento Interno do TCU, restaria configurada a hipótese de restituírem-se os autos à Sefip, para que desse imediato início aos procedimentos destinados à revisão de ofício do ato em questão, em especial a oitiva do Ministério Público e dos beneficiários, nos termos aprovados pelo Tribunal mediante Acórdão 122/2021-TCU-Plenário, Relator Ministro Walton Rodrigues.
6.	No entanto, tendo em conta a possibilidade de que o ato em questão possa ser saneado caso a Sra. Nusa Lena Santana Cardoso apresente, à vista do disposto no art. 29 da Lei 3.765/1960,  manifestação de opção pelos benefícios legalmente acumuláveis, entendo mais apropriado condicionar o procedimento da revisão de ofício do ato da peça 2 à prévia realização de diligência junto à Subdiretoria de Inativos e Pensionistas do Comando da Aeronáutica.
7.	Também acolho, por fim, as propostas de retificações de registros junto ao Sisac atinentes aos atos constantes das peças 2 e 3, ainda que ajustando, no item 23.e.1, a data do óbito para "23/2/2011".
	Dessa forma, proponho que o Tribunal aprove o Acórdão que ora submeto à deliberação deste Colegiado.
TCU, Sala das Sessões Ministro Luciano Brandão Alves de Souza, em 30 de março de 2021.
AUGUSTO SHERMAN CAVALCANTI 
Relator